【裁判字號】    96,訴,778
【裁判日期】    971028
【裁判案由】    給付貨款
【裁判全文】
臺灣臺南地方法院民事判決               96年度訴字第778號
原      告  正立機械企業有限公司
法定代理人  丁○○
訴訟代理人  乙○○
            丙○○
            戊○○
被      告  林進欽即順虹企業社
                      號1樓
訴訟代理人  趙哲宏  律師
上列當事人間請求給付貨款事件，經本院於民國97年10月14日言
詞辯論終結，判決如下：
    主      文
原告之訴駁回。
訴訟費用由原告負擔。
    事實及理由
一、原告起訴主張：
(一)、被告於民國（下同）95年2月24日向原告購買「TMT加工中心
    機（型號：TMV-1172）」之機器乙台（下稱系爭機器），買
    賣價金約定為新台幣（下同）1,885,000元，並依此簽署附
    條件買賣合約書（下稱系爭契約）。嗣後，被告雖依約給付
    原告30萬元訂金，但於原告同年4月29日將系爭機器交付被
    告並由被告負責人親自簽收後，依系爭契約第4條付款辦法
    第2項約定餘款於交貨驗收後現金一次付清，未料原告向被
    告請款，被告未給付餘款1,585,000元與原告，屢經原告口
    頭催告並分別於96年1月23日、同年2月26日以永康郵局第27
    、55號存證信函催告被告應於同年2月28日前給付貨款，被
    告仍未給付。爰依民法第367條、第229條第3項及第233條第
    1項之規定，請求被告給付價金1,585,000元，及自96年3月1
    日起至清償日止，按年利率百分之5計算之利息。
(二)、被告雖辯稱系爭機器有瑕疵而未經被告驗收完成，惟查系爭
    機器交付後雖嚴重漏油，惟經原告於交機初期即派員處理完
    畢，而原告亦有近半年時間未接獲被告就系爭機器瑕疵提出
    問題；被告雖稱使用系爭機器加工白鐵鐵塊於鐵塊平面上出
    現明顯斷差，惟原告所製造之機器均依CNS標準進行檢測，
    並製作「精度報告表」以評估是否符合CNS標準，於既定之
    公差範圍內即屬合格，而系爭機器於精度報告表所示之13項
    檢驗項目均低於CNS標準之許可差值，即系爭機器之檢測均
    在合格標準內，然而被告無法認同上開標準，原告本於服務
    至上之宗旨，多次派員協助被告從事水平調整，非被告所稱
    「交機後屢經修理」，且依95年12月27日機器修（維）護同
    意書所載之校正結果，鑄鐵平板加工斷差2um，白鐵平板加
    工1um均為正常加工結果，此業經被告親自簽名認可。
(三)、被告雖以系爭契約第4條第2款約定須經「驗收」始得交付餘
    款，惟兩造對於是否驗收有不同認定，退步言之，被告縱認
    95年4月29日交機當日並無驗收完畢之事實，原告亦認為95
    年12月27日原告派員至被告處從事水平調整當日已屬「驗收
    」，否則被告一再否認驗收事實，原告依系爭契約內容將永
    無向被告請求給付貨款之可能。再按買受人應按物之性質，
    依通常程序從速檢查其所受領之物。如發見有應由出賣人負
    擔保責任之瑕疵時，應即通知出賣人。買受人怠於為前項之
    通知者，除依通常之檢查不能發見之瑕疵外，視為承認其所
    受領之物，民法第356條第1、2項分別定有明文。故縱使系
    爭機器確有瑕疵，但被告未履行從速檢查義務，依法應視為
    被告已受領系爭機器，從而被告不得再為瑕疵之主張。
(四)、鑑定人於97年3月28日勘驗鑑定筆錄雖表示：「被告提出成
    品主張為原告產製之系爭機器所切削之不鏽鋼鋼塊呈現之平
    面斷差，依一般工業界標準判斷有超過合理斷差範圍」云云
    。惟查，系爭機器屬市場泛用之成型機，非為被告量身訂製
    之機器，而銷售予其他客戶之同型機，均無如被告所述之瑕
    疵存在，依系爭機器型錄所附機械規格表，系爭機器之精度
    尺寸：定位精度（全行程）0.01mm、重覆精度0.006mm，而
    依單位換算：0.01mm＝10um，則系爭機器之定位精度在10um
    範圍內均屬合格，而本件兩造就系爭機器驗收結果均屬合格
    並簽署機器修（維）護同意書，足認系爭機器交機後並無所
    謂「斷差」之瑕疵情形存在，已如上述。至於被告於97年3
    月28日鑑定當日提出「白鐵塊」並據以主張有平面斷差，惟
    原告否認該白鐵塊由系爭機器所製造，縱屬系爭機器所產出
    ，工作品質亦與操作人員作業方式有關，倘操作人員不當施
    作，亦會造成平面斷差之瑕疵。職是，鑑定機關雖認定當日
    之白鐵塊之平面斷差超過合理斷差範圍，然均不足以認定是
    系爭機器所產出或是系爭機器瑕疵所致，而遽認系爭機器即
    有瑕疵。
(五)、被告又辯稱：「系爭機器根本應尚處於頗新之狀況，竟已無
    法開機使用，甚至原告表示系爭機器運轉之必要費用需30萬
    元…是否意味原告方面亦承認系爭機器自交機後即裡裡外外
    皆不正常」云云。惟查，系爭機器交機當時，電線狀況良好
    ，機器操作正常，惟其現狀非但電線遭老鼠破壞咬斷，購入
    兩年之機器，卻已生鏽不堪使用，足認被告未盡善良管理人
    保養維護責任，以致系爭機器需重新整理始能測試，屬可歸
    責被告事由造成，被告反指係系爭機器原本之瑕疵，實無可
    採。
(六)、就鑑定人國立台灣大學嚴慶齡工業發展基金會合設工業研究
    中心（下稱台大嚴慶齡工業研究中心）97年9月8日之鑑定報
    告：
  1.原告認為系爭機器未處理生鏽部分應會影響鑑定結果，蓋本
    件兩造爭執點在於以機器加工後是否有「平面斷差」之嚴重
    瑕疵，關乎機器精度，而系爭機器因被告怠於保養維修至嚴
    重生鏽，雖能勉強動作，惟嚴重損及其精度。
  2.鑑定結果第2項關於漏油問題，因管線被老鼠咬破，原告於
    勘驗當天即已修復。且原告提供圖面讓被告維修以利進行鑑
    定，但是有很多部分沒有維修，如主軸潤滑冷卻系統，故原
    告認為被告並不想配合鑑定。且機器置於被告處，被告應盡
    善良保管人責任，使機器達到水平程度，水平部分與場地有
    關，且鑑定人亦有向被告陳述若水平未調整好，數據將對原
    告不利等情。
(七)、並聲明：求為判決：被告應給付原告1,585,000元，及自96
    年3月1日起至清償日止，按年利率百分之5計算之利息。
二、被告則以：
(一)、被告向原告購買系爭機器並已先行給付原告訂金30萬元，惟
    原告交付之系爭機器有嚴重漏油之重大瑕疵，且使用系爭機
    器加工白鐵鐵塊後，鐵塊平面上出現明顯斷差，使後續製造
    真空產品時產生氣漏現象，致被告無法製造出合於依契約目
    的所需品質之真空產品而遭廠商退貨，被告數次通知原告並
    經原告數次修繕，仍無法改善系爭機器之瑕疵，原告雖聲稱
    「不論任何機款生產出來的東西都一定會有此種現象」云云
    ，惟被告嗣後向協鴻機械公司購買其所生產之同機款加工機
    加工製造相同白鐵塊，並無鐵塊平面上斷差之情形，足證系
    爭機器確有瑕疵，被告遂於95年9月20日以臺南安順郵局第
    55號存證信函表達期限內無法修復即行解除契約之意，並經
    原告收受在案，原告確實未於期限內完全修復系爭機器，並
    經被告解除系爭契約，惟被告為期慎重亦於96年9月5日言詞
    辯論期日當庭對原告為解除契約之意思表示，準此，被告自
    無給付貨款義務。
(二)、原告雖主張被告應依系爭契約第4條付款辦法第2項約定，餘
    款於交貨「驗收後」以現金一次付清。惟系爭機器自交貨後
    ，被告發現諸多瑕疵，經通知原告數次修繕仍無法修復，被
    告遂解除買賣契約，已如上述。準此，若不論被告已向原告
    為解除契約之意思表示，單以原告交付系爭機器後無法修復
    瑕疵，亦即根本從未通過被告之「驗收」，依上開契約約定
    ，原告無權請求給付貨款自明。
(三)、本件鑑定人於97年3月28日初步鑑定時，現場勘察被告出示
    前使用系爭機器製作之白鐵塊時，鑑定人已明確表示該白鐵
    塊成品上之明顯斷差，確屬重大瑕疵。系爭機器應尚屬頗新
    之狀況，原告雖謂系爭機器運轉之必要費用需30萬元，則若
    系爭機器需花費30萬元始得正常運轉，且尚需更換內部重要
    零件如「工作檯研磨」、「X軸滑軌研磨及清理」、「Y軸滑
    軌研磨及清理」、「Z軸滑軌研磨及清理」等，無異於原告
    承認系爭機器確係存有無法生產符合規格之產品之瑕疵。而
    系爭機器現況雖有生鏽，惟因系爭機器不能運轉，不能運轉
    就會生鏽，被告只是保管機台，不能保管生鏽問題。
(四)、就鑑定人台大嚴慶齡工業研究中心97年9月8日之鑑定報告：
  1.系爭「TMV一1172加工中心機」所為之13項檢驗項目檢驗結
    果，其中第1主項之（b）項「Y方向工作台面平面度」、及
    第11項「主軸在Z方向之餘隙」兩個項目檢驗結果皆不合格
    ，已足證系爭機器確係有不合於契約目的之重大瑕疵。蓋查
    ，系爭機器用以加工製造精密工業零件，造價高達188餘萬
    元，至少需完全符合國家所定之精密度檢驗值標準，而本案
    鑑定進行之13項檢驗項目係依CNS國家標準所定之基本檢驗
    項目，系爭機器如果1項未通過即屬不合格之產品，今依鑑
    定報告所示，系爭機器所進行之13項檢測結果竟有2項不合
    格，其顯有重大瑕疵，確實未具有依契約目的應具備之品質
    自明。
  2.另依鑑定結論第2點所示，系爭機器迄今仍有嚴重漏油情形
    ，足證被告主張系爭機器有嚴重漏油無法修復之瑕疵，確屬
    無誤。
  3.至鑑定人於鑑定報告中提到：「民國95年12月27日原告所出
    具之『機器修（維）護同意書』所載之加工後平面斷差精密
    度為0.002mm與0.00lmm，均較該機器之任一精密度許可值為
    佳」云云，實有誤解。蓋查，原告所出具之上開同意書上並
    未記載「『加工後』平面斷差為0.002mm與0.00lmm」，實則
    系爭同意書上所寫之精密度0.002mm等數據僅係原告承諾系
    爭機器「應具備之精密度」，而非系爭機器「已修復完畢所
    現有之精密度」，此觀該等數據僅載於「處理經過」欄，而
    非「處理結果」欄，且其下原告亦未勾選「故障修復已完成
    」即明，自不得據此推論系爭機器當時之精密度為0.002mm
    與0.001mm，自不待言。
  4.末查，鑑定人於鑑定結果雖稱「因原告提出機械之主軸潤滑
    冷卻系統未能運作，若貿然從事切削加工，恐毀損機械之主
    軸，故當日並未從事平面斷差之切削測試」云云，致未能實
    際操作加工成品供驗（惟不影響13項檢驗之進行），然本件
    前據鑑定人於97年3月28日現場勘察時，針對被告出示前使
    用系爭機器製作出之白鐵塊時，鑑定人當場即已明確表示該
    白鐵塊成品上之明顯斷差，確屬重大瑕疵，核與證人甲○○
    96年7月11日所為證述相符，足證被告所主張之瑕疵確為屬
    實等語，資為抗辯。
(五)、並聲明：求為判決：駁回原告之訴。
三、兩造不爭執之事實：
(一)、被告於95年2月24日向原告購買「TMT加工中心機（型號TMV-
    1172）」之系爭機器，雙方約定買賣價金為1,885,000元，
    被告已給付原告定金30萬元，餘款1,585,000元約定應於交
    貨驗收後現金一次付清。
(二)、原告於95年4月29日交付系爭機器予被告。
(三)、原告於95年12月27日派員至被告處檢修系爭機器銑削斷差，
    處理經過如下：(1)鑄鐵平板4O0×450×100，平面銑削加工
    平面段差精度2um，頭4um，(2)白鐵平板22O×22O×42平面斷
    差精度lum，條件0.lmm，V15O S450 Pll0，(3)水平校正，循
    圓精度校正。
(四)、原告於96年2月26日以永康郵局第55號存證信函催告被告應
    於96年2月28日前給付貨款餘款1,585,000元，被告已於96年
    2月27日收受該存證信函。
(五)、被告於95年9月20日以台南安順郵局第55號存證信函催告原
    告應於95年10月30日前完成系爭機器之驗收，否則退機並交
    還被告已付之定金30萬元，原告已於95年9月21日收受該存
    證信函。
四、得心證之理由：
(一)、按當事人主張有利於己之事實者，就其事實有舉證之責任，
    民事訴訟法第277條前段定有明文。次按物之出賣人，對於
    買受人應擔保其物依第373條之規定危險移轉於買受人時，
    無滅失或減少其價值之瑕疵，亦無滅失或減少其通常效用或
    契約預定效用之瑕疵，民法第354條亦有明文規定。準此，
    買受人受領買賣標的物後，主張物之瑕疵擔保權利，而出賣
    人否認有物之瑕疵時，應先由買受人就瑕疵存在之事實，負
    舉證之責，必須證明其為真實後，出賣人就其否認之事實，
    始負證明責任。故本件應先由被告就系爭機器存在瑕疵之事
    實，負舉證責任。經查：
  1.訊之證人甲○○證述：「我是立大機械公司的業務員，代公
    司販售切削加工機，原告公司販售系爭機器無法符合被告生
    產產品之需求。對於系爭機器本身有無問題我不清楚，但是
    從利用系爭機器所生產產品的結果來看，系爭機器無法達到
    最基本的要求，即是切削的物品必須是平面的，而機器符合
    國家標準是最基本的，除此之外，必須使用機器生產出來的
    東西能達到產品所要求的效果，我在95年8、9月間有拜訪被
    告，有看到被告使用系爭機器所加工的金屬平面有斷差，此
    外未發現有其他問題。被告有在今年（96年）年初有向我們
    公司購買同樣功能的機器，我所知道的是購買之後就沒有再
    使用系爭機器，一直等待原告公司來處理，我們販售的機器
    所加工的金屬為平面，即無斷差的問題。造成機器加工產品
    有斷差的原因很多，其中可能是加工主軸有偏擺、水平校正
    未完成等原因」，「就加工產品不能有平面斷差，是機器最
    基本的要求，不需要客戶特別的要求，即須符合這樣的標準
    」，「我知道系爭機器有漏油的問題」等語（見96年7月11
    日言詞辯論筆錄），及證人楊彗峰證稱：「我在去年（95年
    ）的時候有看到被告有向原告購買機器有漏油的問題，原告
    公司有派人到現場維修，剛開始漏油很嚴重，事後經過原告
    公司的修復情狀有改善，但仍有漏油的情形，在停機前漏油
    的情形一直存在，維修後漏油的情形是有滲油出來，但沒有
    很多」等語（見96年7月11日言詞辯論筆錄），並徵諸原告
    迄至95年12月27日仍因「銑削斷差」之異常原因而至被告工
    廠維護系爭機器，有原告提出之機器修（維）護同意書附卷
    可稽，及斟酌系爭機器經囑請台大嚴慶齡工業研究中心鑑定
    結果，其中有關於「工作台面平面度Y方向」及「主軸在Z方
    向之餘隙」之精密度，並未符合CNS及原告公司設定之許可
    值，而於97年9月1日現場勘驗當天，原告維修管路前，判斷
    應仍有嚴重漏油之情形，此有台大嚴慶齡工業研究中心97年
    （原函誤繕為95年）9月8日工研字第0970800號函附鑑定服
    務報告（報告編號：97-Y-12-02）在卷可按，足見被告抗辯
    ：系爭機器有嚴重漏油，及使用系爭機器加工製造產品（白
    鐵鐵塊），於產品平面產生斷差之瑕疵等語，為足採信。
  2.原告雖主張其於95年12月27日派員至被告處檢修系爭機器銑
    削斷差，處理經過如下：(1)鑄鐵平板4O0×450×100，平面
    銑削加工平面段差精度2um，頭4um，(2)白鐵平板22O×22O×
    42平面斷差精度lum，條件0.lmm，V15O S450 Pll0，(3)水平
    校正，循圓精度校正。被告已於該機器修（維）護同意書簽
    名，顯見系爭機器已經被告驗收合格云云；惟查，上開書面
    所載處理經過係由原告公司服務人員記載，而其故障處理結
    果：□完成□未完成，並未經被告勾選，則被告於簽名欄簽
    名，係認同原告之處理經過而為驗收之簽認，抑或僅係簽認
    原告派遣之維修服務人員到廠檢修銑削斷差之問題，尚屬不
    明，要難僅憑被告於該機器修（維）護同意書簽名，遽認系
    爭機器已經被告驗收合格無誤。從而，原告否認系爭機器存
    有上開瑕疵乙節，尚非可採。
(二)、原告雖又主張倘系爭機器有如被告主張之瑕疵，被告並未依
    民法第356條第1項規定，於發現瑕疵後立即通知原告，被告
    怠於為上開通知，依同條第2項規定，視為承認其所受領之
    物云云；惟查：
  1.按買受人應按物之性質，依通常程序從速檢查其所受領之物
    。如發見有應由出賣人負擔保責任之瑕疵時，應即通知出賣
    人。買受人怠於為前項之通知者，除依通常之檢查不能發見
    之瑕疵外，視為承認其所受領之物，民法第356條第1項、第
    2項固有明文規定。茲參原告於95年4月29日交付系爭機器予
    被告後，依證人楊彗峰證稱：伊有看到原告公司派人到現場
    檢修漏油問題等語，及被告嗣於95年9月20日即以台南安順
    郵局第55號存證信函表示機械無法正常使用，催告原告應於
    95年10月30日前完成系爭機器之驗收，否則退機並交還被告
    已付之定金30萬元。爾後原告尚且於95年12月27日派員至被
    告處檢修系爭機器銑削斷差之問題，已如前述，則依兩造之
    履約歷程，顯見被告就其受領之系爭機器，已於合理期間即
    時通知原告其所發見之上開瑕疵。因之，原告主張被告依前
    揭規定，視為承認其所受領之物，不得再主張系爭機器有瑕
    疵云云，委非足採。
  2.惟按買受人因物有瑕疵，而得解除契約者，其解除權於買受
    人依第356條規定為通知後6個月間不行使而消滅，此觀民法
    第365條第1項規定即明。本件被告於95年9月20日已以台南
    安順郵局第55號存證信函表示機械無法正常使用，催告原告
    應於95年10月30日前完成系爭機器之驗收，否則退機並交還
    被告已付之定金30萬元，並經原告於95年9月21日收受該存
    證信函，可認被告於95年9月21日已為瑕疵之通知，惟其卻
    遲至本案96年9月5日言詞辯論期日，始當庭對原告為解除契
    約之意思表示，有該日言詞辯論筆錄附卷可稽，顯已逾上開
    法文所規定之6個月除斥期間，則其所為解除兩造買賣契約
    之意思表示，自不生效力。被告雖辯稱：其於95年9月20日
    所寄發之台南安順郵局第55號存證信函，即是表示解除契約
    之意思表示云云；惟觀上開存證信函之內容，僅係通知原告
    系爭機器無法正常使用，催告原告應於95年10月30日前完成
    系爭機器之驗收，否則退機並交還被告已付之定金30萬元，
    並非為解除契約之意思表示。況且，被告若有以該存證信函
    對原告為解除契約之意思表示，其豈會又允許原告於95年12
    月27日派員至被告處檢修系爭機器銑削斷差之問題？足認被
    告前揭所辯，並不足採。
  3.再原告交付之系爭機器有瑕疵，雖亦可認係不完全給付，惟
    原告為系爭機器之製造商，並非不能修復機器之瑕疵，是以
    被告欲解除契約時，依民法第227條第1項之規定，即應依關
    於給付遲延之規定行使其權利，並非於被告催告原告修補系
    爭機器之瑕疵後，即當然取得契約之解除權，而得為解除權
    之行使。因之，被告於原告遲延給付後，逕於本案96年9月5
    日言詞辯論期日當庭對原告為解除契約之意思表示，於法亦
    有未合，自不生合法解除系爭契約之效力。
(三)、末按當事人預期不確定事實之發生，以該事實發生時為債務
    之清償期者，應認該事實之發生時或其發生已不能時，為清
    償期屆至之時。此項清償期之約定，與民法第99條第1、2項
    所定附條件之法律行為，於條件成就時，其法律行為發生效
    力或失其效力之情形，尚有不同。本件兩造就系爭機器買賣
    價金之餘款1,585,000元約定應於交貨驗收後現金一次付清
    ，顯係以原告依債之本旨提出給付時，作為被告給付價金餘
    款之清償期。而系爭機器既存有上開瑕疵，且迄未經原告修
    復補正，難謂被告給付價金餘款之清償期已屆至。從而，原
    告本於買賣價金給付請求權，請求被告給付價金1,585,000
    元，及自96年3月1日起至清償日止，按年息百分之5計算之
    利息，為無理由，應予駁回。
(四)、本件待證事實已臻明確，兩造其餘攻擊防禦方法及舉證，對
    判決結果已不生影響，爰不一一論述，併此敘明。
五、結論：原告之訴為無理由，依民事訴訟法第78條，判決如主
    文。
中    華    民    國    97    年    10    月    28    日
                  民事第三庭    法  官  張季芬
以上正本係照原本作成。
如對本判決上訴，須於判決送達後20日內向本院提出上訴狀。
中    華    民    國    97    年    10    月    28    日
                                書記官  顏惠華


司法院資訊處製作；財團法人民間司法改革基金會備份。
